最　高　行　政　法　院　判　決　　　　　　　　　　九十一年度判字第二一○號
　　原　　　告　建隆企業股份有限公司
　　代　表　人　甲○○
　　被　　　告　財政部臺北市國稅局
　　代　表　人　張盛和
右當事人間因營利事業所得稅事件，原告不服行政院中華民國八十九年二月八日台
八十九訴字第○三七○九號再訴願決定，提起行政訴訟。本院判決如左：
　　主  文
原告之訴駁回。
訴訟費用由原告負擔。
　　事  實
緣原告八十三年度營利事業所得稅結算申報，原經被告核定全年所得額為新臺幣（下
同）一○、三七六、三五五元，扣除前五年核定虧損扣除額八、五六六、九六二元及
土地交易免稅所得三、○二一、八五九元，課稅所得額為○元有案。嗣據臺北市稅捐
稽徵處通報原告八十二年四月至八十四年十二月間於營業事項發生時，應自他人取得
憑證而未取得，卻取得非交易對象開立之統一發票作為進項憑證，虛報進項稅額，逃
漏營業稅，被告乃否准其適用所得稅法第三十九條規定扣除前五年核定虧損，變更核
定課稅所得額為七、三五四、四九六元，發單補徵其八十三年度營利事業所得稅。原
告不服，申經復查結果，未准變更，提起訴願、再訴願，遞遭決定駁回，遂提起行政
訴訟。茲摘兩造訴辯意旨於次：
甲、原告起訴意旨略謂：
一、按財政部（五五）台財稅第一六六三一號令規定：「查所得稅法第三十九條關於
    公司組織營利事業盈虧互抵之規定，其所稱帳冊簿據完備乙詞，係指帳簿已依法
    設置並記載，且憑證單據之齊全而言。」原告相關帳冊簿據皆依法設置備齊可供
    備查，被告未准適用財政部（五二）台財稅發第八二一○號令規定，實無理由。
二、原訴願決定謂：「查舊所得稅法第三十五條（修正所得稅法第三十九條）所稱『
    會計帳冊簿據完備』一語，除會計帳冊簿據，．．．，如確屬有成本費用中之記
    帳憑證欠缺或經核定認有未取得支付憑證，．．．，自不符合上項要件，應不得
    適用同法同條得將前三年各期虧損自本年純益中扣除之規定。」依原訴願決定所
    舉之條件「確屬有成本費用中之記帳憑證欠缺之情事」，原告帳冊簿據憑證業已
    取得且可供查核佐證，自無上列之情事。另原訴願決定所舉之案例：「經核定認
    有未取得支付憑證」，與原告之情形有所不同，原告工程案件皆經對外招標、簽
    約，並依合約及工程進度付款予東隆、東喜等公司，並依法向領取工程款之廠商
    收取工程成本之合法憑證，足以證明所列報之工程成本，何來「經核定認有未取
    得支付憑證」可言。原告所有交易都有相關文件、憑證可供調閱查核佐證，並無
    與所得稅法第三十九條規定不符之情事。
三、被告認為原告未依法取得憑證，虛報進項稅額，逃漏營業稅，有關營業稅補稅之
    行政救濟，業經臺北市政府八十六年十一月十日府訴字第八六○七六四三四○一
    號函訴願決定撤銷漏稅處分，足見原告並無逃漏稅捐，自亦未虛報進貨，否准適
    用所得稅法第三十九條規定扣除前五年核定虧損，實無理由。
四、依原訴願決定機關所列示之函令解釋，與原告之實際情況皆為不符。所謂「營業
    事項發生時，有未自他人取得憑證，卻取得非交易對象開立之統一發票作為進項
    憑證。」一節，原告確實委任東隆、東喜等公司從事營建工程，並簽有合約、工
    程驗收文件，付款對象亦均為該公司，故取得東隆、東喜等公司開立統一發票依
    法合情合理，並非原訴願決定機關所云取得非交易對象開立之統一發票。另財政
    部（八三）台財稅第八三一六○二七五號函所指公司短漏情節輕微者應仍可適用
    ，反之則否。原告所有交易都按交易事實依法行事並予以申報，且所有交易都有
    相關文件、憑證、帳冊可供查核，堪稱帳簿完備，並無原訴願決定機關所指「有
    短漏情節」之情事發生，引為處分之依據，實有不當。
五、被告一再聲稱原告未取得實際交易對象憑證一節，原告與東隆、東喜公司簽訂工
    程委託合約書，依民法第五百十三條，營造公司具有對工程法定抵押權，另工程
    完工後亦有保固期間，所有因工程合約所生之權利義務，其兩造為原告與東隆、
    東喜公司，而非其他公司，此即為實際交易對象之證明，而非僅是法律形式，至
    於東隆、東喜公司是否有機具營造設備，是否僱用工人施工，是否外包他人，都
    不影響其與原告間之承攬關係，稅法雖有「實質課稅原則」，以經濟實質重於法
    律形式之課稅主張，此乃實質所得歸屬，用以對付租稅規避的武器，並無法取代
    實質法律關係，交易對象之認定應以法律關係為前提，不可混為一談，否則，合
    約之簽訂不就失去其法律之保障。
六、本案被告認定原告不得依所得稅法第三十九條規定抵減前五年核定虧損扣除額之
    理由，無非係以臺灣臺北地方法院檢察署檢察官八十五年十二月二十六日八十五
    年偵字第三六三五號、第一三四九○號起訴書等影本，及東隆、東喜等公司職員
    林雅玲八十五年一月三十日於法務部調查局（下稱調查局）東部地區機動工作組
    （下稱東機組）所作調查筆錄，及東隆公司職員陳燕姿八十五年二月十二日調查
    筆錄各乙份，及臺北市稅捐稽徵處統一發票查核清單為認定本公司違章事實之基
    礎，惟該案目前尚處司法審查階段，未經法院判決確定，而係依調查局偵查之筆
    錄，據以認定東隆、東喜等公司實為虛設行號，認定原告係取得非交易對象之統
    一發票，屬會計帳冊簿據不完備，實有可議。
七、鈞院八十七年度判字第一二八號、第二三九號及八十九年度判字第一五二號判決
    ，均認為檢察官起訴書僅能作為參考而不能據以補稅，本案雖經提起公訴，惟尚
    未經法院判決確定，即認定原告確有違章事實，取消原告應有權益，於程序上實
    有不妥。
八、綜上所述，一再訴願決定及原處分均有違誤，請併予撤銷等語。
乙、被告答辯意旨略謂：
一、按「以往年度營業之虧損，不得列入本年度計算。但公司組織之營利事業，會計
    帳冊簿據完備，使用本法第七十七條所稱藍色申報書並如期申報者，得將經該管
    稽徵機關查帳核定之前五年內各期虧損，自本年純益額中扣除後，再行核課。」
    為行為時所得稅法第三十九條所明定。又「舊所得稅法第三十五條（修正所得稅
    法第三十九條）所稱『會計帳冊簿據完備』一語，除會計帳冊簿據，應依同法第
    三章第二節、商業會計法、臺灣省統一發票辦法及財政部對帳簿憑證有關解釋令
    為認定標準外，所稱『完備』，自應以業經依照上開法令設置帳簿，並依法取得
    憑證為要件，本兩案所呈ＸＸ公司及○○公司，如確屬有成本費用中之記帳憑證
    欠缺或經核定認有未取得支付憑證，並未依商業會計法第十一條辦理情事，自不
    符合上項要件，應不得適用同法條得將前三年各期虧損自本年純益額中扣除之規
    定。關於公司組織之營利事業，依照修正所得稅法第三十九條規定申請自本年純
    益額中扣除前三年內各期虧損案件，亦應依照上開規定審核辦理。」「營利事業
    六十年度營利事業所得稅結算申報經核定為虧損，六十二年度結算申報時申請盈
    虧互抵（六十、六十一年度為普通申報案件，六十二年度為藍色申報案件），惟
    六十二年度該營利事業涉及違章，依規定視同普通案件而未准其互抵，六十三年
    度如符合所得稅法第三十九條規定之要件，可准其以該年度所得額扣抵六十年度
    之虧損額。」分別為財政部五十二年十一月二十二日台財稅發第八二一○號令（
    八十七年版所得稅法令彙編第三八五頁）暨財政部六十九年一月八日台財稅第三
    ○一九六號函所明釋（八十七年版所得稅法令彙編第三八九頁）。
二、原告八十三年度營利事業所得稅結算申報，原經被告核定全年所得額為一○、三
    七六、三五五元，扣除前五年核定虧損扣除額八、五六六、九六二元暨土地交易
    免稅所得三、○二一、八五九元後，課稅所得額為○元。嗣經臺北市稅捐稽徵處
    通報，原告於八十二年四月至八十四年十二月間於營業事項發生時，應自他人取
    得憑證而未取得，卻取得非交易對象開立之發票作為進項憑證，虛報進項稅額，
    逃漏營業稅。被告乃變更不准其適用所得稅法第三十九條規定扣除前五年核定虧
    損，而變更核定課稅所得額為七、三五四、四九六元。
三、經查原告於八十二年四月至八十四年十二月間委託承包工程，計支付工程款一七
    八、四○二、七○三元（不含稅，分別為八十二年度支付六三、九九八、三一三
    元；八十三年度七八、五二○、七七○元；八十四年度三五、八八三、六二○元
    ），未依法取得憑證，而以非交易對象之東喜公司及東隆公司開立之統一發票五
    十一紙作為進項憑證，案經宜籣縣稅捐稽徵處查獲，移由臺北市稅捐稽徵處依稅
    捐稽徵法第四十四條規定裁處罰鍰八、九二○、一三五元。原告違章情事有臺北
    市稅捐稽徵處八十六年四月十八日（八六）北市稽法（甲）字第一三○三八號函
    所附處分書（八十六年營處字第八六○三八○號）及鈞院八十八年度判字第三一
    二四號判決影本附案可稽，揆諸首揭財政部函釋，原告本年度難謂帳冊簿據完備
    。次查臺北市政府八十六年十一月十日府訴字第八六○七六四三四○一號訴願決
    定，略以：依臺灣臺北地方法院檢察署檢察官八十五年偵字第三六三五號、第一
    三四九○號起訴書（證據並所犯法條欄）載明東隆、東喜等營造公司確無機具營
    造設備，亦未僱用工人施工，均為借牌抽取佣金牟利之事實，分別於法務部調查
    局及偵查中證述明確，有辦公場所電話傳真監譯文及工程合約、公司證照、發票
    、憑證、帳證、記事本等八大箱扣案證據足憑，且為掩飾借牌行為，對工程合約
    之簽訂、發票之開立、工資表之製作、資金流程之記載等借牌所衍生之權利、義
    務關係，並草擬一份注意事項交與承造業主及員工處理時為依據，臺北市稅捐稽
    徵處認原告取具非交易對象之統一發票充當進項憑證，而依稅捐稽徵法第四十四
    條規定裁罰（原告無法證明所取得之發票確係取自其實際交易對象）。本件原告
    違反稅捐稽徵法行政訴訟事件，業經鈞院八十八年度判字第三一二四號判決原告
    之訴駁回確定在案，有判決書影本附案可證。是原告所訴各節核無足採。茲原告
    復執前詞以資爭執，仍難謂為有理由。
三、綜上所述，本件原處分及所為復查、訴願、再訴願決定並無違誤，請判決駁回原
    告之訴等語。
    理  由
一、按「以往年度營業之虧損，不得列入本年度計算。但公司組織之營利事業會計帳
    冊簿據完備，虧損及申報扣除年度均使用第七十七條所稱藍色申報書或經會計師
    查核簽證，並如期申報者，得將經該管稽徵機關核定之前五年內各期虧損，自本
    年純益額中扣除後再行核課。」為行為時所得稅法第三十九條所明定。又所得稅
    法第三十九條所稱會計帳冊簿據完備一語，除會計帳冊簿據，應依同法第三章第
    二節、商業會計法及財政部對帳簿憑證有關解釋令為認定標準外，所稱「完備」
    ，自應以業經依照上開法令設置帳簿，並依法取得憑證為要件，如確屬有成本費
    用中之記帳憑證欠缺，或經核定認有未取得支付憑證，並未依商業會計法第十四
    條辦理情事，自不符合上項要件，應不得適用同條得將前五年各期虧損自本年純
    益額中扣除之規定，參諸財政部五十二年十一月二十二日台財稅發字第八二一○
    號令釋，至為明確。
二、本件原告八十三年度營利事業所得稅結算申報，原經被告核定全年所得額，扣除
    前五年核定虧損扣除額及土地交易免稅所得後，課稅所得額為○元。嗣據臺北市
    稅捐稽徵處通報原告八十二年四月至八十四年十二月間，取得非交易對象開立之
    統一發票作為進項憑證，虛報進項稅額，逃漏營業稅，被告乃否准其適用所得稅
    法第三十九條規定扣除前五年核定虧損，變更核定課稅所得額為七、三五四、四
    九六元，發單補徵其八十三年度營利事業所得稅。原告不服，循序提起行政訴訟
    ，以如事實欄所示各節，據為爭執。經查：
（一）本件原告於八十二年四月間至八十四年十二月間，將建築工程交由他人承作，
      計支付工程款一七八、四○二、七○三元（不含稅，八十三年度七八、五二○
      、七七○元），取得東隆公司、東喜公司所開立銷售額共一七八、四○二、七
      ○三元之統一發票五十一紙作為進貨憑證，申報進項稅額等情，為訴辯雙方所
      不爭，且有統一發票查核清單附於原處分卷可稽。
（二）原告主張東喜公司及東隆公司確係承攬其工程一節，固有工程承攬合約書附於
      原處分卷可憑，惟東喜公司及東隆公司並無機具營造設備，亦未僱用工人施工
      ，均為借牌抽取佣金牟利之事實，業經臺灣臺北地方法院檢察署於八十五年度
      偵字第三六三五號案中查明，並於起訴書中明載：前開各情分別於調查局及偵
      查中證述明確，有辦公場所電話傳真監譯文及工程合約、公司證照、發票、憑
      證、帳證、記事本等八大箱扣案證據足憑，且為掩飾借牌行為，對工程合約之
      簽訂、發票之開立、工資表之製作、資金流程之記載等借牌所衍生之權利、義
      務關係，並草擬一份注意事項交與承造業主及員工處理時為依據各等語，此有
      該起訴書足據。又前開各情，亦經本院八十九年度判字第三八二六號、第三八
      二七號、九十年度判字第六四二號、一五七八號等判決為相同之認定，此有各
      判決可參，應已足認東喜公司、東隆公司並無承攬原告所定作之工程之可能，
      而非原告之交易對象。
（三）原告既未與東喜公司、東隆公司有實際交易，臺北市稅捐稽徵處爰認原告取具
      非交易對象之統一發票充當進項憑證，而依稅捐稽徵法第四十四條規定裁罰，
      且就其取得營業稅法第十九條第一項第一款規定不得扣抵憑證扣抵銷項稅額部
      分，補徵營業稅八、九二○、一三四元，並按未依規定取得憑證經查明認定之
      總額處百分之五罰鍰計八、九二○、一三五元。原告不服，提起訴願，其中補
      徵營業稅部分經臺北市政府予以撤銷，其餘部分則決定駁回其訴願，原告循序
      提起行政訴訟後，經本院以八十八年度判字第三一二四號判決駁回原告之訴（
      即關於科處罰鍰部分）確定，此亦有該判決可憑，益見原告確有取具非交易對
      象之統一發票充當進項憑證之事實。至補徵營業稅部分經訴願決定撤銷一節，
      與原告應自他人取得憑證而未取得，卻取得非交易對象開立之統一發票作為進
      項憑證之違章事實並無影響。
（四）原告當年度未依法取得合法憑證，依財政部五十二年十一月二十二日台財稅發
      字第八二一○號令，難謂帳冊簿據完備。揆之首開說明，自不得適用行為時所
      得稅法第三十九條規定扣除其前五年核定虧損。
（五）本院前開認定，並非僅以臺灣臺北地方法院檢察署檢察官八十五年度偵字第三
      六三五號、第一三四九○號起訴書為惟一依據，自與本院八十七年度判字第一
      二八號、第二三九號及八十九年度判字第一五二號判決之見解無違。又前開認
      定與前開刑事案件之結果無涉，自不受前開刑事案件判決結果之拘束，均併此
      明。
三、綜上所述，本件原告所述，並無足取，被告所為處分核無違誤，一再訴願決定併
    予駁回，亦無不合，原告起訴意旨求予撤銷，為無理由，應予駁回。
據上論結，本件原告之訴為無理由，爰依行政訴訟法施行法第二條、行政訴訟法第九
十八條第三項前段，判決如主文。
中　　華　　民　　國　　九十一　　　年　　　一　　　　月　　三十一　　　日
                    最 高 行 政 法 院  第 四 庭
                                審 判 長 法  官　　　葉　振　權
                                         法  官      廖  宏  明
                                         法  官　　　吳　錦　龍
                                         法  官　　　劉　鑫　楨
                                         法  官　　　吳　明　鴻
右  正  本  證  明  與  原  本  無  異
　　　　　　　　　　　　　　　　　　　　 法院書記官　阮　桂　芬
中　　華　　民　　國　　九十一　　　年　　　一　　　　月　　三十一　　　日
